【裁判字號】    88,上易,5051
【裁判日期】    920218
【裁判案由】    建築法
【裁判全文】
台灣高等法院刑事判決                          八十八年度上易字第五五一號
    上  訴  人
    即  被  告  乙○○
    選任辯護人  楊進興
右上訴人因違反建築法案件，不服台灣士林地方法院八十八年度易字第九三五號，中
華民國八十八年九月二十三日第一審判決（起訴案號：台灣士林地方法院檢察署八十
八年度偵字第一九七號），提起上訴，本院判決如左：
    主  文
上訴駁回。
乙○○緩刑年。
    事  實
一、乙○○於民國（下同）八十五年間，未向主管機關取得建築許可，擅自在台北市
    北投區○○路七十五號其所經營之「緣源農場」內興建游泳池、溫泉浴池等違建
    ，經內政部營建署陽明山國家公園管理處（以下簡稱陽管處）查報後以八十五年
    一月二十三日八十五營陽建字第○三○八號函勒令其拆除回復原狀，嗣乙○○與
    陽管處達成協議，同意由乙○○於同年二月十二日自行雇工拆除，惟屆期其並未
    自行拆除，陽管處遂於同年二月十四日上午派員至該處強制拆除上開違建。嗣乙
    ○○仍未取得建築許可，復於八十六年間在原處重建游泳池及溫泉浴池，再經陽
    管處人員於八十七年十一月二十六日查報為違建。
二、案經內政部營建署陽明山國家公園管理處函送台灣士林地方法院檢察署檢察官偵
    查起訴。
    理  由
一、查上訴人即被告乙○○於八十八年十二月十日因意外摔傷，受有頭部外傷，合併
    左側顱骨骨折、左側硬膜外血腫、右側急性硬膜下血腫及左側第六肋骨骨折，經
    三度開顱手術後，於八十九年一月十一日出院時仍有意識不清、語言功能損傷及
    行動不便等後遺症，有財團法人振興復健醫學中心分別於八十八年十二月十四日
    及八十九年五月十二日出具之診斷証明書各一紙在卷可稽。被告經本院多次合法
    傳喚均因病不能到庭，僅由選任辯護人出庭陳述上情，嗣本院於八十九年七月二
    十四日向財團法人振興復健醫學中心函詢被告病況，而該中心於八十九年八月九
    日函覆本院稱：被告「曾接受多次腦部手術，最近一次乃於八十九年五月三十日
    接受手術治療水腦症。現仍恢復中，語言及記憶功能甚差，到庭審判恐無助益」
    等語（詳財團法人振興復健醫學中心八十九年八月九日，８９振醫字第一一九四
    號函）。乃經本院於八十九年八月十六日裁定停止審判。嗣經本院傳訊被告之主
    治醫師甲○○到庭訊問被告現在之病況，據甲○○醫師稱，被告現在對於複雜的
    思考邏輯沒有辦法，但對於簡單的對答沒有問題（見本院九十二年一月二十八日
    訊問筆錄）。則被告已無不能到庭之情形，爰繼續進行審判，合先敘明。
二、被告乙○○於偵查中對於在上揭地點重建游泳池及浴池一節固坦承不諱，惟辯稱
    經查報為違建之建物均已合法申請建照，並非違章建築云云。其於本院審理中則
    對系爭經查報為違建之游泳池及溫泉浴池尚未取得建照一節坦認無訛，然矢口否
    認有何違反建築法之犯行，辯稱：系爭遭陽管處再度查報為違建之泳池，在八十
    五年間係做沈澱池使用，其內並有養魚、養鴨；且系爭游泳池、溫泉浴池並非其
    雇工重建，係因其積欠合夥投資緣源農場之股東邱靖美新台幣（下同）二百萬元
    ，無力清償，遂同意由邱靖美出資興建游泳池及溫泉浴池，並由邱靖美經營該泳
    池及溫泉浴池五年以抵償債務，其僅於平日代為雇工維修、管理云云。被告之選
    任辯護人則主張：八十五年二月間陽管處執行強制拆除任務時，僅將該水池破壞
    一個洞，讓水流乾，其餘部分殆為被告自行拆除，縱被告嗣後於同處興建游泳池
    ，亦與建築法第九十五條之構成要件不符云云。
三、惟經查：
  (一)被告所蓋之游泳池、溫泉浴池係坐落於台北市○○區○○段三小段五○二地號土
    地上，而該地係屬陽明山國家公園範圍內之一般管制區，有地籍圖謄本一份及陽
    管處八十七年十二月十四日八十七營陽建字第八六五八號函附卷可稽。被告在上
    址興建違建，於八十五年間經陽管處查報，並經強制拆除後復於同址重建一情，
    業據證人即陽管處承辦人員李清峰、陳思齊於原審結證屬實（見原審卷第三十五
    頁至三十八頁、第五十九頁），並有該處八十五年一月廿三日八十五營陽建字第
    ○三○八號函、八十五年一月十五日違建（勒令停工）通知單、八十五年一月廿
    七日八十五營陽建字第○五六○號函、八十五年一月二十七日協商記錄表、八十
    五年二月十二日拆除通知書、八十七年十二月四日八十七營陽建字第五０四四號
    函（以上資料見偵查卷第十三頁至第十九頁）、八十七年十一月二十六日違建（
    勒令停工）通知單（見偵查卷第二十一頁）、八十七年十二月十四日八十七營陽
    建字第八六五八號函（見偵查卷第十一頁）、施工中違建照片九禎、陽管處執行
    拆除違建照片二十禎及拆後重建照片九禎在卷可稽（照片附於偵查卷第二十二頁
    至二十六頁、七十五頁至八十八頁）。
  (二)至被告之選任辯護人主張系爭游泳池在八十五年間未經陽管處強制拆除完畢乙節
    ，查陽管處於八十五年二月間執行本件強制拆除工作時，已將該游泳池之結構體
    徹底破壞，達不堪使用之程度，業據當日實際執行拆除工作之證人陳思齊到庭證
    述綦詳，並有上揭卷附照片可按。且參諸卷內被告親筆書寫聲請分期繳納拆除費
    用之聲請書及陽管處八十六年一月十四日八十五營陽建字第八八一六號覆函，益
    證陽管處當日已確實執行拆除工作，將查報為違建之建物拆除完畢。是選任辯護
    人所言，應與事實不符，洵難採信。
  (三)被告所辯系爭拆後重建之游泳池及露天溫泉浴池為合夥股東邱靖美出資興建乙節
    。經查：
    被告於歷時近六月之偵查階段始終未提出此項答辯，遲至第一審審理中方才提
      出，是此部分答辯之可信度，已非無疑，況且被告於偵查中即已選任辯護人為
      其辯護，對於此等影響罪責之重要事實竟隱而不彰，實與常理顯然相悖。
    主管機關再度查報系爭泳池、溫泉浴池為拆後重建之違建，並函送地檢署偵辦
      之過程中，被告始終以該等建物之所有權人自居，未曾提出該等違建為邱靖美
      興建之抗辯，亦據證人即陽管處承辦人員李清峰證述明確，若果有其情，被告
      焉有不即時抗辯之理？
    證人邱靖美於原審作證（見原審卷第五七頁），其就為確保債權，而出資興建
      並經營系爭游泳池、溫泉浴池乙節之陳述固與被告所辯相符，但其對簽訂協議
      書當時有何人在場及游泳池、浴池經營至今獲利狀況等細節問題，則分別諉稱
      不復記憶或不甚清楚，顯然對事實不了解，其證言應屬迴護被告之詞，不足採
      信。前述游泳池、溫泉浴池應為被告拆後重建，堪可認定，被告所辯無非卸責
      之詞，要無可採。
    綜上，被告對於在八十五年間遭陽管處強制拆除之建物為違建一事並不爭執，另
    被告復自承系爭游泳池及溫泉浴池迄今尚未取得建造執照，亦屬違建，則其在遭
    強制拆除違建之同處重建前述游泳池及溫泉浴池之行為，已違反建築法第九十五
    條之規定。本案事證明確，被告犯行堪予認定。
四、核被告所為，係犯建築法第九十五條之罪。原審審酌被告未經許可擅在國家公園
    管制區內大興土木興建違建，並經營觀光農場藉以營利，破壞國家公園整體生態
    環境、違建面積、對公共安全造成的可能危險甚廣及犯罪後猶不知悔悟，推諉卸
    責之態度等一切情狀，適用建築法第九十五條，判處被告有期徒刑八月，經核並
    無不合。
五、被告提起上訴，仍執陳詞，否認犯罪，並指原審量刑過重云云。惟被告否認犯行
    部分，不足採信，已如上述，而量刑乃屬法院之職權，且原判決已於理由欄詳敘
    審酌被告犯罪一切情狀，而後予以科刑，原判決量刑並無失之於重之情形，被告
    之上訴核無理由，應予駁回。
六、末查被告前未曾受有期徒刑以上刑之宣告，此有本院被告前科查註紀錄表附卷可
    稽，且被告於八十八年十二月十日因意外摔傷，受有頭部外傷，合併左側顱骨骨
    折、左側硬膜外血腫、右側急性硬膜下血腫及左側第六肋骨骨折，經三度開顱手
    術後，雖於八十九年一月十一日出院，惟日常生活仍依賴他人照顧，並按時回院
    追蹤治療中，有財團法人振興復健醫學中心於九十二年一月十六日出具之診斷證
    明書在卷可稽，如即執行本件刑期有期徒刑八月，恐對被告之病情有所影響，而
    被告經此起訴審判後，當能知所警惕，信無再犯之虞，本院認所宣告之刑以暫不
    執行為適當，爰併諭知緩刑三年。
據上論斷，應依刑事訴訟法第三百六十八條，刑法第七十四條第一款，判決如主文。
本案經檢察官李進誠到庭執行職務。
中      華      民      國    九十二    年      二      月     十八     日
                            台灣高等法院刑事第三庭
                                    審判長法  官  張  連  財
                                          法  官  黃  金  富
                                          法  官  林  明  俊
右正本證明與原本無異。
不得上訴。
                                          書記官  蕭  進  忠
中      華      民      國    九十二    年      二      月     十八     日
附錄本案論罪科刑法條全文：
建築法第九十五條（原審判決附錄所引之法條，係八十四年八月二日及七十三年十一
月七日修正前之法條）
依本法規定強制拆除之建築物，違反規定重建者，處一年以下有期徒刑、拘役或科或
併科三十萬元以下罰金。


司法院資訊處製作；財團法人民間司法改革基金會備份。
